臺灣板橋地方法院刑事判決　　　　　　　　　　　　九十二年度易字第二五八一號
　　公　訴　人　臺灣板橋地方法院檢察署檢察官
　　被　　　告　甲○○
右列被告因詐欺案件，經檢察官提起公訴（九十二年度偵字第七二二一號），本院判
決如左：
    主  文
甲○○無罪。
    理  由
一、公訴意旨略以：被告甲○○對外自稱任職於唯香食品股份有限公司（下稱唯香公
    司），並代為處理欣福實業股份有限公司（下稱欣福公司）與國防部福利總處間
    之商品銷售事宜。嗣至民國九十一年一月二十一日，被告得到欣福公司信任後，
    竟意圖為自己不法所有，向欣福公司訂購食用油四百五十箱（下稱本件貨物），
    使欣福公司陷於錯誤，依約送貨至臺北縣新莊市被告指定之處所，貨款總計新臺
    幣（下同）十五萬三千元，惟被告收受本件貨物後，竟未依約付款，亦未將本件
    貨物即食用油四百五十箱退還，因認被告涉犯刑法第三百三十九條第一項之詐欺
    取財罪嫌云云。
二、按犯罪事實應依證據認定之，無證據不得認定犯罪事實；又不能證明被告犯罪者
    ，應諭知無罪之判決，刑事訴訟法第一百五十四條第二項、第三百零一條第一項
    分別定有明文。次按所謂證據，係指直接間接足以證明犯罪行為之一切證人、證
    物而言；且事實之認定，應憑證據，如未能發現相當證據，或證據不足以證明，
    自不能以推測或擬制之方法，以為裁判基礎，最高法院三十年上字第一二八號、
    四十年臺上字第八六號判例均可資參考。復按認定不利於被告之事實，須依積極
    證據，苟積極證據不足為不利於被告事實之認定時，即應為有利於被告之認定，
    更不必有何有利之證據，最高法院三十年上字第八一六號判例意旨可資參照。再
    告訴人之告訴，係以使被告受刑事訴追為目的，是其陳述是否與事實相符，仍應
    調查其他證據以資審認，最高法院五十二年臺上字第一三００號判例意旨亦可參
    照。另刑法第三百三十九條第一項詐欺取財罪之成立，以意圖為自己或第三人不
    法所有，以詐術使人將本人或第三人之物交付為要件，所謂以詐術使人交付，必
    須被詐欺人因其詐術而陷於錯誤，若其所用方法，不能認為詐術，亦不致使人陷
    於錯誤，即不構成該罪，最高法院四十六年臺上字第二六０號判例足資參考。又
    民事債務當事人間，若有未依債務本旨履行給付之情形，依一般社會經驗而言，
    原因非一，其因不可歸責之事由致無法給付，或因合法主張抗辯事由而拒絕給付
    ，甚至債之關係成立後，始行惡意遲延給付，皆有可能，非必出於自始無意給付
    之詐欺犯罪一端，故於別無積極證據之情形下，尚難僅以單純債務不履行之客觀
    狀態，即推定被告自始即有不法所有之意圖而逕以詐欺罪責相繩。
三、本件公訴人認被告甲○○涉犯前述詐欺取財犯行，無非係以告訴代理人乙○○之
    指訴、證人丙○○於偵查中之證詞、本件貨物之出貨單影本及被告所開立之本票
    影本為其主要論據。訊據被告甲○○則堅詞否認有何詐欺取財之不法犯行，辯稱
    ：伊係自九十年五月三日起開始在唯香公司任職，惟伊並非唯香公司真正職員，
    當初係因唯香公司缺乏通路業務人員，而伊與國防部福利總處業務關係不錯，遂
    由伊負責介紹唯香公司銷貨至國防部福利總處之業務事宜，並藉此收取佣金，伊
    並未領取唯香公司薪水。迨九十年十二月間，經高峰百貨公司內部人員告知該公
    司要成立年貨大街，可出租攤位地點供伊販售商品，惟須以公司名義與之簽約，
    伊認為自己擺設攤位所收取之利潤較介紹業務抽取佣金為高，伊遂經唯香公司同
    意，由伊以唯香公司名義與高峰百貨公司簽約，盈虧自負，伊復以唯香公司名義
    向告訴人欣福公司訂購本件貨物，嗣年貨大街結束，該批貨物銷售狀況不佳，並
    未賣完，當時因沒有地方存放，伊遂將該批食用油送到唯香公司存放，準備等到
    高峰百貨公司與伊結算擺攤營業款項後，再將所剩餘之食用油退還予告訴人欣福
    公司，之後因高峰百貨公司遲未能將銷售款項結算予伊，故伊亦無法將使用唯香
    公司名義及相關費用清償唯香公司，本件貨物由唯香公司負責人丙○○派員前往
    新莊倉庫載回唯香公司位於臺北縣鶯歌鎮之工廠存放後，告訴代理人乙○○與伊
    及丙○○均曾前往清點本件貨物，嗣因丙○○不同意，伊方無法將本件貨物退還
    給告訴人欣福公司，後因告訴人欣福公司向伊索討貨款，伊方簽發面額十五萬三
    千元之本票一紙承擔該筆債務，現因伊尚有其他負債，故無法立即清償本件貨款
    予告訴人，惟伊並無詐騙告訴人財物之不法犯行等語。
四、經查：
（一）本件被告甲○○向告訴人欣福公司訂購本件貨物之初，係以訂貨後欲在高峰百
      貨公司年貨大街租攤販售為名，嗣告訴人將本件貨物送到被告新莊指定地點後
      ，被告確實將本件貨物置於其向高峰百貨公司所承租之攤位擺設販售年貨等情
      ，業據被告陳明在卷，核與告訴代理人乙○○到庭所述情節相符，並有欣福公
      司出貨單影本一紙附卷足稽。觀諸告訴代理人乙○○於本院調查時到庭所述：
      「欣福公司的出貨單上客戶簽收欄上『王麗華』的簽名是我們送貨到被告所指
      定的新莊送貨地點時，因為被告不在場，所以我們就請被告的鄰居代收並簽名
      的，被告當時是以年關將屆至，他說要在板橋高峰百貨門口承租一個位置擺年
      貨，後來我同事李振耀有看到被告確實有在他所說的地點賣年貨，‧‧‧，而
      且我們有跟被告說如果有貨賣不出去，可以將餘貨退回」、「過完年三月份，
      我們跟被告結帳的時候，被告跟我們提到貨並沒有賣完，而且賣得不好，所以
      我就在電話中告訴他說可將餘貨退回並結算的事情，被告告知須待高峰百貨結
      算完之後，再跟我們公司結算，‧‧‧，後來我們去板橋高峰百貨找被告時才
      知道被告只有在板橋的高峰百貨年貨大街擺攤，‧‧」等情（參見本院九十二
      年十月七日準備程序筆錄第五、六頁），堪認被告向告訴人訂購本件貨物後，
      確有依當初向告訴人陳稱之訂貨目的，將本件貨物置於高峰百貨公司年貨大街
      攤位銷售。準此，被告向告訴人訂購本件貨物，既係依一般商場上訂貨之正常
      交易方式，並與告訴人約定嗣高峰百貨年貨大街結算後再給付貨款，且經告訴
      代理人同意，即難認被告向告訴人訂貨係施用詐術之不法手段，且告訴人亦未
      有何陷於錯誤方為財物交付之情事，是被告前開所為，即與詐欺取財罪之構成
      要件尚屬有間。
（二）次查，被告向告訴人訂購本件貨物時，係以被告個人在商場上習用之「李柏慶
      」名義訂貨，惟實際交易對象即為被告甲○○，後被告並以其個人名義簽發面
      額十五萬三千元、發票日九十一年六月二十日、到期日九十一年七月二十日之
      本票一紙以為擔保等情，亦據被告到庭陳述屬實，核與告訴代理人乙○○到庭
      證述情節亦相符，並有前開欣福公司出貨單影本、被告所簽發之本票影本各一
      紙在卷可參。準此，倘使被告係有心詐騙告訴人前開財物，何以被告於向告訴
      人訂購本件貨物時，未以唯香公司名義，反以自己名義為之，以致本件貨物嗣
      後銷售狀況不理想時，告訴人得以向被告直接請求貨款之給付，而無法向唯香
      公司有所請求？又倘謂被告於向告訴人訂貨之初，即心存不法之詐欺犯意，則
      被告於高峰百貨公司年貨大街活動結束後，自可對其所積欠告訴人之債務置之
      不理，何以於高峰百貨公司尚未與被告結算年貨大街擺攤售貨款項之際，被告
      隨即簽發以其個人為發票人名義之本票一紙以為擔保？堪認被告並非於本件交
      易之初即有心詐騙告訴人。
（三）復參諸告訴代理人乙○○於偵查中所述：「當初被告說貨他還未與高峰公司處
      理完，所以請延期，嗣他貨處理完再付款，但被告都未有避不見面之情形，都
      有在談付款或還貨的情形，只是一直未解決，被告都有與我們談，只是一直延
      期無法解決」（參見臺灣板橋地方法院檢察署九十二年度發查字第二八五號偵
      查卷第十頁），足認被告於高峰百貨公司年貨大街活動結束後，均多次與告訴
      人洽談本件貨物之付款或還貨事宜，被告並未有避不見面之舉。後告訴人發現
      本件貨物於高峰百貨公司年貨大街活動結束後載運至唯香公司位於臺北縣鶯歌
      鎮工廠存放時，隨即聯絡被告共同前往處理還貨事宜，被告隨即配合前往處理
      ，並向告訴代理人乙○○表明願協調剩餘本件貨物可讓告訴人載運回去，後僅
      係因為案外人唯香公司負責人丙○○認其與被告間尚有其他債務糾紛（即本件
      被告經唯香公司同意以唯香公司名義向高峰百貨公司租用年貨大街場地擺攤所
      應支付予唯香公司之費用及使用唯香公司車輛費用等債務），尚未清償，故拒
      絕同意告訴代理人乙○○逕將本件貨物自唯香公司位於臺北縣鶯歌鎮之工廠載
      回，此業據告訴代理人乙○○到庭陳述明確，核與證人即唯香公司負責人丙○○到庭證述情節相符（參見本院九十三年三月九日審判筆錄第十頁、第十八頁
      ），則告訴人之所以未能將本件貨物取回，並非被告惡意不予處理，而係因遭
      案外人唯香公司負責人丙○○扣住所致，是故，亦難以告訴人嗣後未能將本件
      貨物取回，遽認被告於向告訴人訂貨之初，即有心存不法之詐欺犯意。
（四）至證人即唯香公司負責人丙○○於本院審理時到庭所述「該油品係一不知名之
      人送來，伊並未付錢，後伊將該油品於一、二個月之後又賣給高峰百貨」、「
      被告並未幫唯香公司介紹國防部生意、抽取佣金」、「被告並未向伊借過票」
      等情，核與告訴代理人乙○○及被告甲○○於本院審理時到庭所陳述有關本件
      貨物交易及取回細節均有相當出入，且與證人丙○○其本身於本院審理時所陳
      報之書面呈函內容亦非一致，甚且與其於偵查中所證述之情節亦有不符，此或
      係因證人丙○○年事已高，對本件案情記憶模糊或不復記憶以致，惟究與實情
      有間，是亦難以證人丙○○之證詞作為不利於被告事實之認定。
（五）末查，本件貨物帳款於高峰百貨公司尚未與被告結算年貨大街活動設攤售貨款
      項前，被告即已於九十一年六月二十日簽發面額為十五萬三千元之本票一紙交
      付告訴人以擔保本件貨款債務，已如前述，被告既於嗣後已向告訴人表明願意
      負責清償該筆債務之意，有前開發票人為被告之本票影本一紙附卷憑參，且被
      告就本件貨款債務現已清償一萬八千元，業據告訴代理人乙○○到庭陳明在卷
      ，此益徵被告於本件貨物交易之初，並無為自己不法所有之意圖，故尚難以本
      件貨物嗣後於高峰百貨公司年貨大街活動銷售狀況不理想，高峰百貨公司未與
      被告結算款項，致被告無足夠資金清償告訴人本件貨款，即認被告當初向告訴
      人訂貨有何不法詐欺犯行。
五、綜上所述，本件被告主觀上並無意圖為自己不法所有之詐欺犯意，客觀上亦無施
    用詐術使告訴人陷於錯誤方為財物交付之不法詐欺犯行，自難僅憑告訴人之指訴
    及被告嗣後單純債務不履行之客觀狀態，即推定被告自始即有意圖為自己不法所
    有之詐欺犯行，而遽入被告於罪。是被告前開所辯應尚堪採信。本件應純屬債務
    不履行之民事糾葛，告訴人應循民事途徑以求解決。此外，本案復查無其他積極
    證據或具體事證足認被告確有告訴人所指之不法詐欺犯行，揆諸前開法條及判例
    意旨，本件既不能證明被告犯罪，自應依法為被告無罪之諭知，以資審慎。
據上論斷，應依刑事訴訟法第三百零一條第一項，判決如主文。
本案經檢察官陳銘祥到庭執行職務。
中      華      民      國    九  十  三    年    三    月    三  十  日
                                  臺灣板橋地方法院刑事第二庭
                                        審判長法  官  高奕驤
                                              法  官  潘翠雪
                                              法  官  黃若美
右正本證明與原本無異。
如不服本判決，應於判決送達後十日內向本院提出上訴狀 (應附繕本) ，上訴於
臺灣高等法院。
                                              書記官  廖舜宜
中      華      民      國    九  十  三    年    三    月    三  十  日
